<?xml version="1.0" encoding="UTF-8"?>
<!DOCTYPE document PUBLIC "-//APACHE//DTD Documentation V2.0//EN"
"http://forrest.apache.org/dtd/document-v20.dtd">
<document xml:lang="en">
  <header>
    <title>Morphological tags</title>
  </header>

  <body>

      <section>
        <title>Overview</title>

        <p>All the words are analysed with dictionary form + grammatical tags.
        Each tag is introduced with a "+" sign. We thus have</p>

        <p>biilla biila+N+Sg+Acc<br />boađán boahtit+V+Ind+Prs+Sg1</p>

<!--        <p>The following tags are defined in the lexicon file (in the
        beginning of the sme-lex.txt file, and correspondingly, with other
        tags, for the other languages):</p>

       <source>

! Tags for POS
 +N +A +Adv +V
 +Pron +CS +CC +Po +Pr +Interj +Pcle +Num 

! Tags for sub-POS
 +Prop +Pers +Dem +Interr +Refl +Recipr +Rel +Indef

! Tags for Inflection
 +Ess +Sg +Du +Pl +Nom +Gen +Acc +Ill +Loc +Com
 +SgCmp +SgNomCmp +SgGenCmp +PlGenCmp +Cmpnd +Cmpnd+ +Guess
 +PxSg1 +PxSg2 +PxSg3 +PxDu1 +PxDu2 +PxDu3 +PxPl1 +PxPl2 +PxPl3
 +Comp +Superl +Attr +Card +Ord +Ind +Prs +Prt +Pot +Cond +Imprt
 +Sg1 +Sg2 +Sg3 +Du1 +Du2 +Du3 +Pl1 +Pl2 +Pl3  +TV +IV 
 +Inf +Ger +ConNeg +Neg +ImprtII +PrsPrc +PrfPrc +Sup +VGen +VAbess
 +Actio +Actor 
 
 ! Question and Focus particles:
 +Qst +Foc/naj+Qst +Qst+Foc/son +Foc/ge +Foc/gen +Foc/ges +Foc/gis  +Foc/naj +Foc/ba +Foc/be +Foc/hal +Foc/han +Foc/bat +Foc/son
 

!Tags for Derivation
 +Der/adda +Der/ahtti +Der/alla +Der/asti +Der/easti +Der/aš +Der/d +Der/eamoš
 +Der/amoš +Der/eapmi +Der/geahtes +Der/gielat !better: +Der/NuA
 +Der/h +Der/heapmi +Der/hudda +Der/huhtti +Der/huvva +Der/halla +Der/j +Der/l
 +Der/laš +Der/las +Der/hat +Der/meahttun +Der/muš +Der/n +Der/š +Der/st
 +Der/stuvva +Der/upmi +Der/supmi +Der/vuohta +Der/goahti 
 +Der/lágan +Der/lágán +Der/lágaš +Der/jagáš
 +Dimin +Der/viđá +Der/viđi +Der/veara +Der/duohke +Der/duohkai
 +Der/vuolle +Der/vuollai +Der/vuolde
 +Der/eaddji +Der/n   

!Other tags
 +ABBR +ACR +CLB +PUNCT +LEFT +RIGHT +TV +IV

</source> 

        <p>The reason why there is a Multichar_Symbols section is that without
        it, lexc (the morphological program) would have treated them as
        separate letters (+Pron as +, P, r, o and n) instead of as tags. Since
        all tags are marked with an initial "+", all grammatical tags are
        found in the list. Note that in order to disambiguate text (with the
        program vislcg), we strip the pluses and instead represent the words
        as "&lt;biilla&gt; N Sg Acc" instead.</p> -->

        <p>Note that you have to add the part of speech twice when you use the derivational tag: </p>
        
        <p>boradišgohten  boradit+V+Der/goahti+V+Ind+Prt+Sg1</p>

        <p>The main parts of speech (POS) for North Sámi are:</p>

        <p>Nouns, adjectives, verbs, pronouns, adverbs, particles,
        subjunctions, conjunctions, postpositions, prepositions
        and interjections.</p>
      </section>

      <section>
        <title>The nouns</title>

        <p>The string is "+N+(Subclass)+(Semclass)+Number+Case(+Possessivesuffix)(+Clitic)". The word
        form "biilasgo" is thus analysed as "biila+N+Sem/Veh+Sg+Gen+PxSg3+Qst".</p>


        <p>Here is a list of the nominal tags, given in the same order as for
        the analysis. Note that the grammatical categories in parentheses can
        be omitted.</p>

        <table>
          <tr>
            <td>Part of speech:</td>
            <td>+N</td>
          </tr>

          <tr>
            <td>Subclass:</td>
            <td>+Prop, +G3, +NomAg</td>
          </tr>
          <tr>
            <td>Semantic class:</td>
            <td>+Sem/Hum, +Sem/Plc, +Sem/Veh (see list)</td>
          </tr>
          <tr>
            <td>Number:</td>
            <td>+Sg, +Pl</td>
          </tr>

          <tr>
            <td>Case:</td>
            <td>+Ess +Nom +Gen +Acc +Ill +Loc +Com</td>
          </tr>

          <tr>
            <td>(Possessive suffix:)</td>
            <td>+PxSg1 +PxSg2 +PxSg3 +PxDu1 +PxDu2 +PxDu3 +PxPl1 +PxPl2
            +PxPl3</td>
          </tr>

          <tr>
            <td>(Clitic:)</td>
            <td>+Qst +Foc/</td>
          </tr>
        </table>
      </section>

      <section>
        <title>The adjectives</title>

        <p>Used non-attributively the adjective resembles the noun:</p>

        <table>
          <tr>
            <td>Part of speech:</td>
            <td>+A</td>
          </tr>

          <tr>
            <td>(Grade:)</td>
            <td>+Comp, +Superl</td>
          </tr>

          <tr>
            <td>Number:</td>
            <td>+Sg, +Pl</td>
          </tr>

          <tr>
            <td>Case:</td>
            <td>+Ess +Nom +Gen +Acc +Ill +Loc +Com</td>
          </tr>

          <tr>
            <td>(Clitic:)</td>
            <td>e.g. +Qst (see list)</td>
          </tr>
        </table>

        <p>Used attributively the adjective has a quite simple tag scheme:</p>

        <table>
          <tr>
            <td>Part of speech:</td>
            <td>+A</td>
          </tr>

          <tr>
            <td>Attribute</td>
            <td>+Attr</td>
          </tr>

          <tr>
            <td>(Clitic:)</td>
            <td>e.g. +Qst (see list)</td>
          </tr>
        </table>
      </section>

      <section>
        <title>The verbs</title>

        <p>Finite and infinite verb forms have quite distinct paradigms.
        Finite first:</p>

        <table>
          <tr>
            <td> Part of speech:</td>
            <td>+V</td>
          </tr>

          <tr>
            <td>(Derivation)</td>
            <td>+Der/PassL, +Der/PassS, +Der/h (see list)</td>
          </tr>

          <tr>
            <td>Mood:</td>
            <td>+Ind, +Pot, +Cond, +Imprt</td>
          </tr>

          <tr>
            <td>Tense</td>
            <td>+Prs, +Prt</td>
          </tr>

          <tr>
            <td>Person/Number</td>
            <td>+Sg1 +Sg2 +Sg3 +Du1 +Du2 +Du3 +Pl1 +Pl2 +Pl3, +ConNeg</td>
          </tr>

          <tr>
            <td>Clitic:</td>
            <td>e.g. +Qst (see list)</td>
          </tr>
        </table>

        <p>Infinite verb forms:</p>

        <table>
          <tr>
            <td>Part of speech:</td>
            <td>+V</td>
          </tr>

          <tr>
            <td>(Derivation:)</td>
            <td>+Der/PassL</td>
          </tr>

          <tr>
            <td>Nominal verb form</td>
            <td>+Inf, +Act, +Ger, +PrsPrc, +PrfPrc, +VGen, +VAbess</td>
          </tr>

          <tr>
            <td>(Clitic:)</td>
            <td>e.g. +Qst (see list)</td>
          </tr>
        </table>

        <p>Other derived verb forms:</p>

        <table>
          <tr>
            <td>Part of speech:</td>
            <td>+V</td>
          </tr>

          <tr>
            <td>Part of speech:</td>
            <td>+N</td>
          </tr>

          <tr>
            <td>Derivation</td>
            <td>+NomAg</td>
          </tr>

          <tr>
            <td>Number</td>
            <td>+Sg, +Pl</td>
          </tr>

          <tr>
            <td>Case:</td>
            <td>+Ess +Nom +Gen +Acc +Ill +Loc +Com</td>
          </tr>

          <tr>
            <td>(Possessive suffix:)</td>
            <td>+PxSg1 +PxSg2 +PxSg3 +PxDu1 +PxDu2 +PxDu3 +PxPl1 +PxPl2
            +PxPl3</td>
          </tr>

         </table>

        <p>Here is an example: <code>oahppit</code> &gt; <code>oahppi+N+NomAg+Pl+Nom</code></p>

<!--        <p>These tags are still not documented: +Actio +Neg +ImprtII</p> -->
      </section>

      <section>
        <title>The pronouns</title>

        <p>The personal, demonstrative and interrogative pronouns:</p>

        <p>baseform+Pron+Pers+NumberPerson+Case</p>

        <p>Example:</p>

        <p>underlying form: <code>mun+Pron+Pers+Sg1+Com</code>, surface form: <code>muinna</code></p>

        <p>The reflexive pronouns:</p>

        <p>baseform+Pron+pronoun_type+Case(+possessive suffix)</p>

        <p>Example:  underlying form: <code>ieš+Pron+Refl+Loc+PxDu1</code>, surface form: <code>alddáme</code></p>
      </section>

      <section>
        <title>The incdeclinable words</title>

        <p>These have their POS tag as their only tag:</p>

        <p>underlying form: <code>birra+Pr</code> or <code>birra+Po</code>,
surface form:    <code>birra</code> </p>
      </section>


<!--        <section>
          <title>2. Numerals</title>

          <p>Nickel: "tallord" "tallsubstantiv" Magga 1980: Lohkosánit leat
          ovddemusta okta, guokte, golbma, jnv. mat almmuhit dárkilis logu.
          dasto leat sullalogu s´</p>
        </section> -->

                <section>
          <title>Alphabetic list over the tags</title>
          </section> 
                    <section>
            <title>Part of speech and subclass</title> 

 <ul>
 <li><strong>+A</strong> adjective <ul>

 <li><strong>+Ord</strong> Ordinal </li>
 </ul> </li>

 <li><strong>+Adv</strong> adverb </li>
 <li><strong>+CC</strong> conjunction </li>
 <li><strong>+CS</strong> subjunction </li>
 <li><strong>+Interj</strong> interjection </li>
 <li><strong>+N</strong> noun  <ul>

 <li><strong>+Prop</strong> proper noun </li>
 <li><strong>+NomAg</strong> agent noun </li>
 <li><strong>+G3</strong> geminat grade 3, e.g. s's </li>
 </ul> </li>
 <li><strong>+Num</strong> numeral <ul>

 <li><strong>+Card</strong> Cardinal number </li>
 </ul> </li>

 <li><strong>+Pcle</strong> particle </li>
 <li><strong>+Po</strong> postposition </li>
 <li><strong>+Pr</strong> preposition </li>
 <li><strong>+Pron</strong> pronoun <ul>

 <li><strong>+Dem</strong> demonstrative pronoun </li>
 <li><strong>+Indef</strong> indefinite pronoun </li>
 <li><strong>+Interr</strong> interrogative pronoun </li>
  <li><strong>+Pers</strong> person pronoun </li>
 <li><strong>+Refl</strong> reflecsive pronoun </li>
 <li><strong>+Recipr</strong> reciprocal pronoun </li>
  <li><strong>+Rel</strong> relative pronoun </li>
</ul> </li>
 <li><strong>+ </strong>for several part of speech <ul>

 <li><strong>+ABBR</strong> abbreviation </li>
 <li><strong>+ACR</strong> acronym </li>
</ul> </li>

 </ul>

        </section>

        <section>
          <title>Grammatical properties</title>


 <ul>
 <li><strong>+Acc</strong> Accusative </li>
 <li><strong>+Actio</strong> Actio form of the verb </li>
 <li><strong>+Attr</strong> Attributive </li>
 <li><strong>+CLB</strong> Clause boundary </li>
 <li><strong>+Cmpnd</strong> Compound (inconsistent with other notation for this tag) </li>
 <li><strong>+Cmpnd+</strong> Compound (left tag)(inconsistent with other notation for this tag) </li>
 <li><strong>+Com</strong> Comitative </li>
 <li><strong>+Comp</strong> Comperative </li>
 <li><strong>+ConNeg</strong> Negationform of the verb </li>
 <li><strong>+Cond</strong> Conditional </li>
 <li><strong>+Du</strong>Dual</li>
 <li><strong>+Du1 </strong> Dual 1. person  </li>
 <li><strong>+Du2 </strong> Dual 2. person  </li>
 <li><strong>+Du3 </strong> Dual 3. person  </li>
 <li><strong>+Ess</strong> Essive  </li>
 <li><strong>+Foc/ba </strong>  Focusclitic (-)ba </li>
 <li><strong>+Foc/bat </strong>  Focusclitic (-)bat </li>
 <li><strong>+Foc/be </strong>  Focusclitic (-)be </li>
 <li><strong>+Foc/ge </strong>  Focusclitic (-)ge </li>
 <li><strong>+Foc/gen </strong>  Focusclitic (-)gen </li>
 <li><strong>+Foc/ges </strong>  Focusclitic (-)ges </li>
 <li><strong>+Foc/gis </strong>  Focusclitic (-)gis </li>
 <li><strong>+Foc/hal</strong>   Focusclitic (-)hal</li>
 <li><strong>+Foc/han</strong>   Focusclitic (-)han</li>
 <li><strong>+Foc/naj</strong>  Focusclitic (-)nai </li>
 <li><strong>+Foc/naj+Qst</strong>  Focusclitic (-)naigo </li>
 <li><strong>+Foc/son</strong>  Focusclitic (-)son </li>
 <li><strong>+Gen</strong>  Genitive </li>
 <li><strong>+Ger</strong>  Gerund </li>
 <li><strong>+IV</strong>  Intrasitive verb </li>
 <li><strong>+Ill</strong> Illative </li>
 <li><strong>+Imprt</strong>  Imperative </li>
 <li><strong>+Ind</strong>  Indicative </li>
 <li><strong>+Inf</strong>  Infinitive </li>
 <li><strong>+LEFT</strong>  Left parenthesis </li>
 <li><strong>+Loc</strong>  Locative </li>
 <li><strong>+Neg</strong>  Negationverb </li>
 <li><strong>+Nom</strong>  Nominative </li>
 <li><strong>+PUNCT</strong>  Punctuation other than clause boundaries<em>"/", "(", ")", "+"</em> </li>
 <li><strong>+Pl</strong>  Plural </li>
 <li><strong>+Pl1</strong>  Plural 1. person </li>
 <li><strong>+Pl2</strong>  Plural 2. person </li>
 <li><strong>+Pl3</strong>  Plural 3. person </li>
 <li><strong>+PlGenCmp</strong>  Plural genitive compound </li>
 <li><strong>+Pot</strong>  Potential </li>
 <li><strong>+PrfPrc</strong>  Perfect participle </li>
 <li><strong>+Prs</strong>  Present tense </li>
 <li><strong>+PrsPrc</strong>  Present participle </li>
 <li><strong>+Prt</strong>  Preteritum </li>
 <li><strong>+PxDu1</strong>  Possessivesuffix dual 1. person </li>
 <li><strong>+PxDu2</strong>  Possessivesuffix dual 2. person </li>
 <li><strong>+PxDu3</strong>  Possessivesuffix dual 3. person </li>
 <li><strong>+PxPl1</strong>  Possessivesuffix plural 1. person </li>
 <li><strong>+PxPl2</strong>  Possessivesuffix plural 2. person </li>
 <li><strong>+PxPl3</strong>  Possessivesuffix plural 3. person </li>
 <li><strong>+PxSg1</strong>  Possessivesuffix singular 1. person </li>
 <li><strong>+PxSg2</strong>  Possessivesuffix singular 2. person </li>
 <li><strong>+PxSg3</strong>  Possessivesuffix singular 3. person </li>
 <li><strong>+Qst</strong>  Question clitic <em>(-)go</em> </li>
 <li><strong>+Qst+Foc/son</strong>  Question clitic </li>

 <li><strong>+RIGHT</strong>  Right parenthesis </li>
 <li><strong>+Sg</strong> Singular </li>
 <li><strong>+Sg1</strong> Singular 1. person</li>
 <li><strong>+Sg2</strong> Singular 2. person</li>
 <li><strong>+Sg3</strong> Singular 3. person</li>
 <li><strong>+SgCmp</strong> Singular compound</li>
 <li><strong>+SgGenCmp</strong> Singular genitive compound</li>
 <li><strong>+SgNomCmp</strong> Singular nominative compound</li>
 <li><strong>+Sup</strong> Supinum</li>
 <li><strong>+Superl</strong> Superlative</li>
 <li><strong>+TV</strong> Transitive verb</li>
 <li><strong>+VAbess</strong> Verb abessive</li>
 <li><strong>+VGen</strong> Verb genitive</li>

 </ul>

        </section>

        <section>
          <title>Derivational suffix tags</title>
 <ul>

            <li><strong>+Der/Dimin</strong> Diminutive</li>
            <li><strong>+Der/adda</strong> suffix: </li>
            <li><strong>+Der/ahtti</strong> suffix: </li>
            <li><strong>+Der/alla</strong> suffix: </li>
            <li><strong>+Der/amoš</strong> suffix: </li>
            <li><strong>+Der/asti</strong> suffix: </li>
            <li><strong>+Der/aš</strong> suffix: </li>
            <li><strong>+Der/d</strong> suffix: </li>
            <li><strong>+Der/duohkai</strong> suffix: </li>
            <li><strong>+Der/duohke</strong> suffix: </li>
            <li><strong>+Der/NomAg</strong> suffix: </li>
            <li><strong>+Der/eamoš</strong> suffix: </li>
            <li><strong>+Der/NomAct</strong> suffix: </li>
            <li><strong>+Der/easti</strong> suffix: </li>
            <li><strong>+Der/g</strong> suffix: </li>
            <li><strong>+Der/geahtes</strong> suffix: </li>
            <li><strong>+Der/goahti</strong> suffix: </li>
            <li><strong>+Der/h</strong> suffix: </li>
            <li><strong>+Der/halla</strong> suffix: </li>
            <li><strong>+Der/hat</strong> suffix: </li>
            <li><strong>+Der/heapmi</strong> suffix: </li>
            <li><strong>+Der/hudda</strong> suffix: </li>
            <li><strong>+Der/huhtti</strong> suffix: </li>
            <li><strong>+Der/huvva</strong> suffix: </li>
            <li><strong>+Der/j</strong> suffix: </li>
            <li><strong>+Der/l</strong> suffix: </li>
            <li><strong>+Der/las</strong> suffix: </li>
            <li><strong>+Der/laš</strong> suffix: </li>
            <li><strong>+Der/lágan</strong> suffix: </li>
            <li><strong>+Der/meahttun</strong> suffix: </li>
            <li><strong>+Der/muš</strong> suffix: </li>
            <li><strong>+Der/PassL</strong> passive verb, long form </li>
            <li><strong>+Der/PassS</strong>  passive verb, short form </li>
            <li><strong>+Der/st</strong> suffix: </li>
            <li><strong>+Der/stuvva</strong> suffix: </li>
            <li><strong>+Der/supmi</strong> suffix: </li>
            <li><strong>+Der/upmi</strong> suffix: </li>
            <li><strong>+Der/us</strong> suffix: </li>
            <li><strong>+Der/viđi</strong> suffix: </li>
            <li><strong>+Der/viđá</strong> suffix: </li>
            <li><strong>+Der/vuohta</strong> suffix: </li>
            <li><strong>+Der/vuolde</strong> suffix: </li>
            <li><strong>+Der/vuollai</strong> suffix: </li>
            <li><strong>+Der/vuolle</strong> suffix: </li>
            <li><strong>+Der/š</strong> suffix: </li>          
            </ul>
        </section>

        <section>
          <title>Semantic tags</title>

          <p>These are tags used for classifying names and nouns, e.g. +Prop+Sem/Fem</p>

          <dl>
            <dt>+Sem/Ani</dt>
            <dd>Animal name</dd>

            <dt>+Sem/Fem</dt>
            <dd>Female name</dd>

            <dt>+Sem/Mal</dt>
            <dd>Male name</dd>

            <dt>+Sem/Obj</dt>
            <dd>Object</dd>

            <dt>+Sem/Org</dt>
            <dd>Organisation name</dd>

            <dt>+Sem/Plc</dt>
            <dd>Place </dd>

            <dt>+Sem/Sur</dt>
            <dd>Surname</dd>

            <dt>+Sem/WEB</dt>
            <dd>Web addresse</dd>
          </dl>
        </section>
      <section>
        <title>A critical discussion of some particular tags</title>

          <p><strong>Determiner or Pronoun</strong></p>

          <p>the POSs of words like buot, dat, etc. get different terms in the
          literature.</p>

          <p>Nickel:</p>

          <ul>
            <li>indefinite pronouns ("ubestemte pronomen"): vaikko mii,
            mihkkege, buot, buohkat, eanas...</li>
          </ul>

          <p>Vesa Guttorm:</p>

          <ul>
            <li>determiner ("pronomendeterminatiiva")</li>
          </ul>

          <p>Magga 1980:</p>

          <ul>
            <li>demonstrative pronouns ("čujuheaddji pronomenat"): dat, dát,
            diet, duot, dot</li>

            <li>interrogative pronouns ("gažaldatpronomenat")</li>

            <li>relative pronouns ("relatiivapronomenat")</li>

            <li>personal pronouns ("persovnnalaš pronomenat")</li>

            <li>indefinite pronouns ("indefinihtta (mearritkeahtes)
            pronomenat"): muhtun, soames, goappašagat</li>

            <li>reciprocal pronouns ("resiprohka pronomenat: goabbat
            buoibmame, guhtet guoimmiset")</li>
          </ul>

          <p>Outi Kilpimaa:</p>

          <ul>
            <li>determiner ("dat-determinánttalš"): dat,...</li>
          </ul>
        </section>

      <p class="last_modified">Last modified: $Date$, by
      $Author$</p>
  </body>
</document>
